【裁判字號】    98,訴,2442
【裁判日期】    990323
【裁判案由】    土地增值稅
【裁判全文】
臺北高等行政法院判決
                                      98年度訴字第2442號
                                      99年3月9日辯論終結
原      告  甲○○
被      告  桃園縣政府地方稅務局
代  表  人  乙○○(局長)
訴訟代理人  丙○○
上列當事人間土地增值稅事件，原告不服桃園縣政府中華民國98
年10月22日府法訴字第0980351627號訴願決定，提起行政訴訟，
本院判決如下：
    主  文
原告之訴駁回。
訴訟費用由原告負擔。
    事實及理由
甲、程序部分：
一、本件原告經合法通知，未於言詞辯論期日到場，依行政訴訟
    法第218 條準用民事訴訟法第386 條、第385 條第1 項前段
    規定，核無民事訴訟法第386 條所列各款情形，爰依到場被
    告之聲請，由其一造辯論而為判決。
二、被告原名桃園縣政府稅捐稽徵處，依桃園縣政府民國（下同
    ）97年1 月14日府法二字第0970014820號令修正發布之「桃
    園縣政府地方稅務局組織規程」規定，於97年1 月16日更名
    為桃園縣政府地方稅務局，其權利義務主體同一，併此敘明
    。
三、本件被告代表人原為黃興旺，訴訟中變更為乙○○，並由新
    任代表人乙○○聲明承受訴訟，有其提出之聲明承受訴訟狀
    附卷可稽（見本院卷第42頁），核無不合，應予准許。
乙、實體部分：
一、事實概要：
    訴外人宋小花所有坐落桃園縣龍潭鄉○○○段463-67地號土
    地（下稱系爭土地），於82年4月27日經臺灣桃園地方法院
    民事執行處執行拍賣，由訴外人周植福拍定承受，嗣經被告
    所屬大溪分局按一般稅率核課土地增值稅計新臺幣（下同）
    867,401 元，並函請執行法院代為扣繳在案。茲原告於90年
    12月5 日以宋小花之債權人身分，向被告所屬大溪分局申請
    依行為時農業發展條例第27條規定免徵土地增值稅，並退還
    溢繳稅額，案經被告所屬大溪分局以系爭土地拍賣時未作農
    業使用，核與行為時土地稅法第39條之2 規定不符，否准所
    請，原告不服，提起訴願，經遭決定駁回，遂提起行政訴訟
    ，經台北高等行政法院92年度訴字第398 號判決駁回，原告
    提起上訴亦經最高行政法院94年度判字第01439 號判決駁回
    上訴在案。原告復以修正後之稅捐稽徵法第28條規定，於98
    年4 月13日向被告所屬大溪分局申請退還首揭溢繳之土地增
    值稅，被告復以本案已經最高行政法院判決確定在案函復訴
    願人。原告不服再向桃園縣政府提起訴願，經桃園縣政府98
    年7 月14日府法訴字第0980180030號函訴願決定撤銷原處分
    ，並命被告依據財政部98年2 月10日台財稅字第0980450576
    0 號函釋意旨重新依據修正後之稅捐稽徵法第28條規定另為
    適法之處分。被告復以98年7 月28日桃稅溪土字第09800588
    35號函（下稱原處分），以本案業經最高行政法院94年9 月
    23日以94年度判字第01439 號判決及無稅捐稽徵法第28條第
    2 項規定之適用駁回所請。原告仍有不服，提起訴願，遭決
    定駁回，遂提起本件行政訴訟。
二、本件原告主張：
（一）事實：
      爰訴外人宋小花所有系爭土地之所有權全部，因債務問題
      ，於82年間經臺灣桃園地方法院執行拍賣，由拍定人周植
      福檢附自耕能力證明書買受，被告按一般用地稅率計課徵
      土地增值稅，並函請執行法院代為扣繳在案。原告系爭農
      地自始符合行為時農業發展條例第27條規定，被告竟予於
      課徵土地增值稅，適用法令有錯誤，致納稅義務人溢繳稅
      額，而有可歸責之法律上原因，為原告自己之利益，及為
      維國定行政權之合法行使，申請被告所屬大溪分局依稅捐
      稽徵法第28條規定依職權作成退還土地增值稅之行政處分
      ，案經被告審查後，以「礙難照准」為由，拒不作成，原
      告認侵害權益，委不能信服，提出訴願又被駁回，亦不能
      信服，依法提出爭訟。
（二）依稅捐稽徵法第28條第1項規定，若屬納稅義務人「本人
      」之錯誤而溢繳稅額者，得在繳納日起算5年以內請求退
      還；但若屬政府機關之錯誤或可歸責於稽徵機關致納稅義
      務人溢繳稅額者，其退稅款不以5年以內為限，5年以外之
      稅款亦得退還之，為第2項所明定；至稽徵機關自己知有
      錯誤依職權辦理退稅之2年期間，依第4項及第5項之規定
      ，均自新修正稅捐稽徵法第28條公布實施時起算。且有溯
      及既往之效力。
（三）次按「農業用地依法作農業使用期間，移轉與自行耕作之
      農民繼績耕作者，免徵土地增值稅」，行為時土地稅法第
      39條之2亦有相同之規定。最高行政法院80年6月庭長評事
      聯席會議決議：「依農業發展條例第27條之規定，合於該
      條所定免稅要件者，當然發生免稅效果，本無待人民之申
      請」。財政部90年8月13日台財稅字第0900455007號函釋
      ：又依土地稅法第39條之2第1項規定，農業用地移轉符合
      不課徵土地增值稅要件者，尚應由移轉土地之權利人或義
      務人提出申請，與修法前同條項所定當然適用免徵土地增
      值稅規定有別，併予敘明。該統一解釋及函釋在闡明法規
      之真意，依法有拘束下級機關之效力。故符合行為時土地
      稅法第39條之2規定農用地由自耕農買受者，當然適用免
      徵土地增值稅之規定，稽徵機關應依職權作成免徵土地增
      值稅之行政處分，並於知悉該事實後，依稅捐稽徵法第28
      條規定職權辦理退稅，均不待人民之申請，稽徵機關應依
      職權為之，縱屬逾5年之案件，亦同。
（四）訴訟標的--申請被告履行公法義務之請求權：
      但若符合行為時農業發展條例第27條規定之農地，稽徵機
      關疏未作成免稅之處分者，當事人當得依行政程序法第34
      條規定申請稽徵機關為利己而為許可或認可之行政處分，
      此項申請，參照第35條立法理由:係指人民基於法規規定
      ，為自己利益，請求行政機關為許可、認可、或其授益之
      公法上意思表示益明，若稽徵機關核符許可後，應將溢繳
      稅款退還執行法院分配給債權人，經93年12月14日財政部
      台財稅字第0930456294號函釋：法院拍賣之土地經核課增
      值稅後申請適用減免致有應退之稅款應交執行法院重行分
      配給債權人有案，自係原告為自己利益而向被告申請許可
      授益案件，則行政程序法第34條賦予人民有權請求行政機
      關依法行政之權利，並無疑義，性質上為申請稽徵機關履
      行公法義務之請求權，若稽徵機關否准此項請求，自係侵
      害權益，依行政程序法第174條：當事人或利害關係人不
      服行政機關於行政程序中所為之決定或處置，僅得於對實
      體決定聲明不服時一併聲明之規定，於行政機關有所決定
      或處置後，依循行政救濟程序聲明不服，因此，原告以受
      不當處分當事人地位，經訴願程序後，提出本案爭訟，依
      法有據，無論是實體上或當事人適格要件及保護要件均無
      欠缺，併此指明。
（五）原處分應撤銷之原因：
      原告依法申請稽徵機關履行公法義務請求權固向被告所屬
      大溪分局提出申請書，惟大溪分局僅為被告內部之一部，
      並非被告本身，不管大溪分局審核結果如何，倘欲對外作
      成行政處分時，依法應以被告名義為意思表示，鉅竟以被
      告所屬大溪分局作成「礙難照准」之行政處分，依法有不
      合，原告不服，依法提出訴願時，被告並未自我審查，案
      經提出爭訟，應由本院撤銷之。
（六）何況，原告依法申請稽徵機關履行公法義務請求權依法有
      據，法規並未明文規定必須以納稅義務人名義始得申請，
      被告所屬大溪分局竟以之作為基礎，用法有誤，自應撤銷
      。
（七）訴願決定應撤銷之原因：則原處分若經撤銷，訴願決定無
      以依麗而不能存在。
（八）何況，訴願決定機關並未依職權調查系爭農地是否符合法
      令要件，純依被告所述而為決定基礎，致與最高行政法院
      及財政部主管機關之見解有歧異，顯影響政府信用，不能
      謂非無不當。
（九）被告應依原告申請作成免徵土地增值稅及退稅之原因：85
      年1月3日內政部（85）台內地字第8415502號函釋：關於
      「自耕能力證明書之申請及核發注意事項」第6點第2項所
      稱「農業使用」，應以農耕或農作使用為限。而依內政部
      所核發自耕能力證明書審查表第7項規定，審查農地是否
      符合法律規定之使用，必須「依實地勘查情形認定。」或
      「必要時得簽會，建管等相關單位認定」。本案系爭農地
      由周植福檢附自耕能力證明書買受，為兩造不爭，顯見主
      管機關依實地勘查情形認定系爭農地確實作農業使用。
（十）又拍定人周植福有檢附自耕能力證明書承受系爭農地為兩
      造不爭，查耕地之承受人向主管機關申請自耕能力證明時
      ，應依規定格式敘明「……於承受後列耕地後確保供自任
      耕作」，顯有繼續耕作之表示，因此，系爭農地符合行為
      時農業發展條例第27條免稅之規定，被告於系爭農地被拍
      賣時，不依職權作成免稅之行政處分，嗣原告申請被告履
      行公法義務時又拒不作成，均有可歸責之法律上原因。
（十一）按行為時農業發展條例第27條規定：農業用地在依法作農
      業使用期間，移轉與自行耕作之農民繼續耕作者，免徵土
      地增值稅。行為時土地稅法第39條之2第1項亦有相同之規
      定，此法規並無規定必須人民提出申請，稽徵機關始為行
      政之開始，故符合該法條規定者，當然發生免稅效果，稽
      徵機關有依該法條規定作成免徵土地增值稅之義務，係依
      職權為之，不待人民之申請，此有行政程序法第34條前段
      ：行政程序之開始，由行政機關依職權定之規定可參。但
      若符合該法條規定之土地，稽徵機關疏未依該法條規定作
      成免徵土地增值稅之處分時，依行政程序法第34條但書：
      但依本法有開始行政程序之義務，或依法規規定提出申請
      者，亦有開始行為之義務（吳庚，行政法之理論與實用，
      增訂6 版）。既曰依本法申請或依法規申請開始行政行為
      ，乃請求行政機關一定之作為，殊屬請求權之行使，性質
      上乃請求稽徵機關履行公法上之義務之權利，並非對「財
      產權」有所請求，所以不能適用行政程序法第131 條「公
      法請求權」之規定（江彥佐，行政程序法）；亦非對「稅
      」有所請求（最高行政法院80年6 月份庭長評事聯席會議
      決議參照），且當初稽徵機關可能無相關資料據以認定，
      故依一般稅率（土地稅法第33條規定參照）計課土地增值
      稅，不能謂有錯誤，所以不能適用稅捐稽徵法第28條「退
      稅請求權」之規定（司法院釋字第287 號解釋理由意旨參
      照），何況，原告亦非納稅義務人，本於租稅法律明文原
      則，亦無適用稅捐稽徵法第28條第1 項規定之餘地。
（十二）「退稅」，乃被告依職權審核認符合該法規規定後之附隨
      義務，應由稽徵機關依職權將溢繳稅款退還執行法院，不
      能逕退債權人，經財政部93年12月14日財政部台財稅字第
      09304562940號函釋有案，是此項許可人民提出申請作成
      該法條規定行政處分之權利，在公法上及租稅法上，均無
      明文規定，因此，在公法上，依司法院釋字第474號解釋
      ，應類推適用民法第125 條規定之請求權；在租稅法上，
      依司法院釋字第346 號解釋，亦應適用民法第125 條請求
      權規定。又申請作成符合行為時農業發展條例第27條規定
      免徵土地增值稅行政處分之請求權，乃以稽徵機關疏未作
      成符合該法條規定之行政處分為前提要件，故於買賣移轉
      後，或拍定移轉後，均得向稽徵機關提出申請（財政部93
      年12月14日台財稅字00000000000 號令），若認符合土地
      稅法上規定，不得拒絕受理（財政部68年9 月26日台財稅
      第36794 號函釋）。本案系爭土地，符合行為時農業發展
      條例第27條規定，因被拍賣當時，被告疏未就係爭土地作
      成符合該法條免稅之處分，亦未通知原告提出申請，執行
      法院於分配表上亦未載明原告得提出申請，致被告依一般
      稅率課徵土地增值稅，嗣原告於知悉得請求被告就系爭土
      地依行為時農業發展條例第27條規定作成免徵土地增值稅
      及退稅之行政處分，立時提出請求作成一定作為之行政處
      分，應屬行政訴訟法第5 條所謂「依法申請案件」；系爭
      土地本符合行為時農業發展條例第27條免稅之規定，故被
      告沒有正確適用免稅規定，致納稅義務人宋小花溢繳稅額
      ，不能謂無可歸責（最高行政法院98年度判字第790 號判
      決參照），參照現行稅捐稽徵法第28條規定，自有依原告
      申請作成退稅之行政處分，而不受時效之限制，此規定，
      有溯及既往之效力，為稅捐稽徵法第28條第4 項所明定，
      被告有遵守之義務，鉅遭被告所屬大溪分局作成原處分以
      「當事人不適格」為由處分否准，參起訴狀上所陳，足見
      原處分有不當，主觀上，認被告侵害原告之權利（按免稅
      ，為政府對人民之授益），經訴願程序後，提出行政訴訟
      ，請求被告及訴願決定機關關於否准原告申請就宋小花所
      有如起訴請求之土地，依行為時農業發展條例第27條免徵
      土地增值稅及退稅部份撤銷；並依本件之法律上見解，對
      於宋小花所有系爭土地，作成依行為時農業發展條例第27
      條免徵土地增值稅及退稅之行政處分，並將更正稅額退還
      執行法院重新分配。並自執行法院代為扣繳稅款之日起算
      ，至填發收入退還書或國庫支票之日上，依代為扣繳之日
      郵政儲金匯業局之一年定期存款利率，按日加計利息，一
      併退還法院重新分配等事項（稅捐稽徵法第38條第2 項規
      定參照），作成決定。
（十三）綜上所述，聲明求為判決：
    1.訴願決定機關及被告於否准宋小花所有於82年間經執行法
      院拍賣土地坐落：桃園縣龍潭鄉○○○段463-67地號1筆
      所有權全部，依行為時農業發展條例第27條規定免徵土地
      增值稅及依稅捐稽徵法第28條規定退稅部份均撤銷。
    2.被告應依本件之法律上見解，於2個月內，對於原告申請
      就宋小花所有上開土地作成依行為時農業發展條例第27條
      規定免徵土地增值稅之行政處分，並自拍定人代為繳納稅
      款之日起算，至填發收入退還書國庫支票之日止，按更正
      稅額，依代為繳納稅款之日郵政儲金匯業局之1 年期定期
      存款利率，按日加計利息，將溢繳稅款函請法院重新分配
      等事項，作成決定。
    3.訴訟費用由被告負擔。
三、被告則以：
（一）依桃園縣政府97年1月14日府法二字第0970014820號令，
      被告原機關全銜為「桃園縣政府稅捐稽徵處」，自97年1
      月16日改制，合先敘明。
（二）按「納稅義務人自行適用法令錯誤或計算錯誤溢繳之稅款
      ，得自繳納之日起五年內提出具體證明，申請退還；屆期
      未申請者，不得再行申請。」「納稅義務人因稅捐稽徵機
      關適用法令錯誤、計算錯誤或其他可歸責於政府機關之錯
      誤，致溢繳稅款者，稅捐稽徵機關應自知有錯誤原因之日
      起二年內查明退還，其退還之稅款不以五年內溢繳者為限
      。」「本條修正施行前，因第二項事由致溢繳稅款者，適
      用修正後之規定。」為98年1月21日修正公布之稅捐稽徵
      法第28條第1、2、4項所明定。另按「土地稅之減免，除
      依第二十二條但書規定免由土地所有權人或典權人申請者
      外，以其土地使用合於本規則所定減免標準，並依本規則
      規定程序申請核定者為限。」「土地增值稅之減免標準如
      左：十、農業用地在依法作農業使用時，移轉與自行耕作
      之農民繼續耕作者全免。」「土地增值稅之減免應於申報
      土地移轉現值時，檢同有關證明文件向主管機關提出申請
      。」「主旨：農業用地在依法作農業使用期間，經法院拍
      賣，由自耕農民承購繼續耕作者，依農業發展條例第27條
      規定應免徵土地增值稅，倘法院於拍賣時，因未檢送有關
      證明文件，稽徵機關無法憑以核定免徵而按一般應稅土地
      核課土地增值稅者，嗣後義務人（原土地所有權人）或權
      利人（拍定人）檢附應備之證件申請免稅時，稽徵機關應
      予受理。……。」「法院拍賣農業用地免徵土地增值稅案
      件，應以債務人（原土地所有權人）或拍定人（承受人）
      檢附農業發展條例施行細則第15條（平均地權條例施行細
      則第62條）規定之文件向稅捐稽徵機關提出申請為限，債
      權人不得代為申請免稅。」為80年1 月11日修正公布之土
      地稅減免規則第6 條、第20條第10款、第24條第2 項及編
      定於81年版土地稅法令彙編之財政部73年7 月30日台財稅
      第56686 號函釋、79年4 月30日台財稅第790045807 號函
      釋所明定。
（三）按土地稅法第5條規定，本件系爭土地增值稅之納稅義務
      人，為系爭土地原所有權人即訴外人宋小花，又依前開行
      為時稅捐稽徵法第6條規定：「……執行法院應於拍定或
      承受後5日內，將拍定或承受價額通知當地主管機關核課
      土地增值稅，並由執行法院代為扣繳。」，是被告依前開
      規定，核算系爭土地增值稅並委請執行法院代為扣繳，而
      該土地增值稅之受處分人宋小花就該課稅處分並無表示不
      服，則系爭土地增值稅已核課確定，該課稅處分即已有形
      式上之存續力，處分之相對人及第三人均應受其拘束，苟
      非具有法定事由（法定請求權），否則均不得任意就該已
      確定之課稅處分再作爭執，合先敘明。
（四）原告主張依行為時土地稅法第39條之2規定農地農用由自
      耕農買受者，當然適用免徵土地增值稅之規定，不待人民
      申請，稽徵機關應依職權作成免徵土地增值稅之行政處分
      ，若符合行為時農業發展條例第27條規定之農地，稽徵機
      關疏未作成免稅之處分，當事人當得依行政程序法第34條
      規定申請稽徵機關為適法之行政處分，核准免徵土地增值
      稅行政處分，並依稅捐稽徵法第28條第2項規定辦理退稅
      云云乙節。依80年1月11日修正公布之土地稅減免規則第6
      條、第20條第10款、第24條第2項規定：「土地稅之減免
      ，除依第二十二條但書規定免由土地所有權人或典權人申
      請者外，以其土地使用合於本規則所定減免標準，並依本
      規則規定程序申請核定者為限。」「土地增值稅之減免標
      準如左：十、農業用地在依法作農業使用時，移轉與自行
      耕作之農民繼續耕作者全免。」「土地增值稅之減免應於
      申報土地移轉現值時，檢同有關證明文件向主管機關提出
      申請。」故有關土地增值稅之免徵，依行為時之土地稅減
      免規則規定，仍應由土地所有權人（宋小花）於申報土地
      移轉現值時，檢同有關證明文件向主管稽徵機關提出申請
      ，原告之主張，洵屬法令誤解。再原告主張當事人得依行
      政程序法第34條規定申請稽徵機關為適法之行政處分乙節
      ，惟查此項規定僅規範行政機關何時如何依職權發動行政
      程序，而非人民之請求權，是原告所引行政程序法第34條
      規定，並無法導衍出其有請求免徵系爭土地增值稅之公法
      上請求權，原告前揭主張，委不可採。
（五）復按「機關內部單位處理公務，基於授權對外行文時，由
      該單位主管署名，蓋職章，其效力與蓋用該機關印信之公
      文同。」「機關公文蓋用印信或簽署及授權辦法，除總統
      府及五院自行訂定外，由各機關依其實際業務自行擬訂，
      函請上級機關核定之。」為公文程式條例第3條第3項及第
      4項所明定。又「查『公文程式條例』第3條第4項規定，
      由各機關依其實際業務自行擬訂公文蓋用印信或簽署及授
      權辦法，並未強制規定應予訂定。復因『文書處理手冊』
      已就蓋印及簽署訂有應注意事項，目前各機關均參照上開
      規定辦理，……」經行政院95年3月15日院臺秘字第09500
      11370號函釋有案。再「本處設下列課、室、分處，分別
      掌理有關事項：……十、大溪分處：掌理大溪、龍潭、復
      興等三鎮（鄉）各項稅捐稽徵等事項。」為被告組織規程
      第4條著有規定；而系爭土地相關土地增值稅之核計及溢
      繳稅款之退還，即經授權由被告所屬大溪分局當理。故原
      告前向被告所屬大溪分局為本件申請，經大溪分局原處分
      為否准之意思表示，乃視同被告之行政處分，原告主張，
      容有誤解。
（六）另依財政部73年7月30日、79年4月30日台財稅第56686號
      、第790045807號函釋之規定：「主旨：農業用地在依法
      作農業使用期間，經法院拍賣，由自耕農民承購繼續耕作
      者，依農業發展條例第27條規定應免徵土地增值稅，倘法
      院於拍賣時，因未檢送有關證明文件，稽徵機關無法憑以
      核定免徵而按一般應稅土地核課土地增值稅者，嗣後義務
      人（原土地所有權人）或權利人（拍定人）檢附應備之證
      件申請免稅時，稽徵機關應予受理。」「法院拍賣農業用
      地免徵土地增值稅案件，應以債務人（原土地所有權人）
      或拍定人（承受人）檢附農業發展條例施行細則第15條（
      平均地權條例施行細則第62條）規定之文件向稅捐稽徵機
      關提出申請為限，債權人不得代為申請免稅。」本件因原
      土地所有權人（宋小花）及拍定人（周植福）均未向被告
      提出依行為時農業發展條例第27條規定免徵土地增值稅，
      被告按一般稅率核算土地增值稅計867,401元，並函請法
      院代為扣繳，依法有據，嗣原告以訴外人宋小花之債權人
      身分，遲於90年12月5日始向被告申請作成免徵土地增值
      稅之行政處分，並將差額退還予桃園地方法院重行分配乙
      案，實非屬被告適用法令錯誤、計算錯誤或其他可歸責於
      政府機關之錯誤。
（七）退萬步言，原告主張其以債權人身分向被告申請依行為時
      農業發展條例第27條規定依職權作成免徵土地增值稅處分
      ，然查原告並未提出其為訴外人宋小花之債權人之證明文
      件，又縱原告於本案系爭土地拍賣時為訴外人宋小花之債
      權人，然系爭土地於82年4月27日由訴外人周植福拍定取
      得，迄原告於98年4月13日向被告申請已近16年，於此期
      間內訴外人宋小花有無另為清償，此事實未明，再前揭之
      債權請求權亦已逾民法第125條規定之15年時效而消滅，
      是原告主張以債權人身分請求被告作成處分，即屬無據。
（八）末原告主張系爭土地，經臺灣桃園地方法院執行拍賣，於
      82年4月27日由訴外人周植福檢附自耕能力證明書拍定取
      得，應符合農業發展條例免徵土地增值稅之規定等語，依
      行為時農業發展條例第27條規定，免徵土地增值稅應同時
      具備：移轉之土地為農業用地，移轉時仍在依法作農業使
      用中，且移轉與自行耕作之農民繼續耕作等三要件，查原
      告所稱前揭自耕能力證明書，其內容僅能證明拍定人具有
      自耕能力，其於承受系爭土地確能自行耕作，然並無法證
      明系爭土地於核發時有依法作農業使用，是自耕能力證明
      書尚不足證明系爭農地於拍定移轉時即有依法作農業使用
      之事實，又「當事人主張事實，須負舉證責任，倘其所提
      出之證據，不足為主張事實之證明，自不能認其主張之事
      實為真實。」為最高行政法院36年判字第03號著有判例，
      本件原告雖主張拍定人經核發自耕能力證明書，卻未能舉
      證證明系爭土地移轉時確有作農業使用及移轉後仍繼續耕
      作以實其說，原告前開主張即於法不合。綜上所述，原告
      不具請求被告作成一定處分之請求權，又原告主張以債權
      人身分請求被告作成處分，亦屬無據，故否准原告免徵系
      爭土地增值稅之申請，並無違誤，原告之訴顯無理由，應
      予駁回。
（九）綜上所述，原處分及訴願決定均無違誤，並聲明求為判決
      駁回原告之訴，訴訟費用由原告負擔。
四、上開事實概要欄所述之事實，除後列之爭點事項外，其餘為
    兩造所不爭執，並有被告92年3 月27日桃稅人字第09200410
    31號函、被告98年9 月8 日桃稅法字第0980120157號訴願答
    辯書、桃園縣政府98年9 月3 日府法訴字第0980333514號函
    、被告訴願案件原處分重新審查表、原告98年8 月25日訴願
    書、財政部98年2 月10日台財稅字第09804505760 號函、財
    政部73年7 月30日台財稅第56686 號函、財政部79年4 月30
    日台財稅第790045807 號函、原處分、被告98年7 月16日桃
    稅法字第0980108847號函、桃園縣政府98年7 月14日府法訴
    字第0980180030號函及訴願決定書、原告98年6 月11日補充
    訴願理由書、桃園縣政府98年5 月14日府法訴字第09801807
    03號函、被告所屬大溪分局98年4 月27日桃稅溪土字第0980
    053902號函、原告98年4 月13日申請書、桃園縣大溪地政事
    務所系爭土地資料、94年11月10日行政救濟案件確定通知單
    、本院94年11月3 日院百溫股92訴00398 字第0940023977號
    函、原告93年3 月5 日行政訴訟準備書狀、被告所屬大溪分
    處90年12月25日桃稅溪財字第0900017449號函、桃園縣政府
    92年1 月8 日府法訴字第0910224572號函、被告92年4 月16
    日桃稅法字第092065667 號答辯書、臺灣省政府地政處81年
    11月23日81地3 字第90776 號函、財政部89年4 月5 日台財
    稅第0890452660號函、臺灣桃園地方法院民事執行處90年8
    月24日桃院丁民執九字第4460號函、被告所屬大溪分處90年
    9 月14日談話筆錄及被告所屬大溪分處82年5 月12日82桃稅
    溪貳字第6166號函、被告所屬大溪分處90年12月15日90桃稅
    溪財字第17449 號函、桃園大溪地政事務所90年12月14日90
    溪第一字第90014012號函、被告所屬大溪分處90年12月10日
    桃稅溪財字第90016814號函、原告90年12月5 日函、桃園縣
    八德市公所90年11月6 日90德建字第27063 號函、被告所屬
    大溪分局90年10月18日90桃稅溪財字第14029 號函、原告90
    年10月12日函、被告所屬大溪分局90年9 月4 日90桃稅溪財
    字第11958 號函、被告所屬大溪分局90年9 月24日90桃稅溪
    財字第90032773號函等件附於原處分卷及訴願卷可稽，為可
    確認之事實。
五、歸納兩造上述之主張，本件爭執之重點在於：原告可否以債
    權人身分代位就債務人即訴外人宋小花前已繳納之系爭土地
    增值稅，依現行稅捐稽徵法第28條第2 項規定，提起本件課
    予義務訴訟，請求被告辦理退稅如原告訴之聲明所示？
（一）按「（第2 項）納稅義務人因稅捐稽徵機關適用法令錯誤
      、計算錯誤或其他可歸責於政府機關之錯誤，致溢繳稅款
      者，稅捐稽徵機關應自知有錯誤原因之日起2 年內查明退
      還，其退還之稅款不以5 年內溢繳者為限。……（第4 項
      ）本條修正施行前，因第2 項事由致溢繳稅款者，適用修
      正後之規定。（第5 項）前項情形，稅捐稽徵機關於本條
      修正施行前已知有錯誤之原因者，二年之退還期間，自本
      條修正施行之日起算。」；「人民因中央或地方機關對其
      依法申請之案件，予以駁回，認為其權利或法律上利益受
      違法損害者，經依訴願程序後，得向高等行政法院提起請
      求該機關應為行政處分或應為特定內容之行政處分之訴訟
      。」稅捐稽徵法第28條第2 項、第4 項、第5 項；行政訴
      訟法第5 條第2 項分別定有明文。而因納稅義務人依稅捐
      稽徵法第28條規定向稅捐機關申請返還溢繳稅款，仍須經
      過稅捐機關審核後而為「准駁」之行政處分，是如申請遭
      拒絕（駁回）後，經循訴願程序救濟仍未果，乃係依行政
      訴訟法第5 條第2 項規定，提起課予義務訴訟，合先敘明
      。
（二）次按「（第1 項）土地增值稅之納稅義務人如左：一、土
      地為有償移轉者，為原所有權人。……（第2 項）前項所
      稱有償移轉，指買賣、交換、政府照價收買或徵收等方式
      之移轉；……。」、「已規定地價之土地，於土地所有權
      移轉時，應按其土地漲價總數額徵收土地增值稅。」、「
      土地漲價總數額之計算，應自該土地所有權移轉或設定典
      權時，經核定之申報移轉現值中減除左列各項後之餘額，
      為漲價總數額：一、規定地價後，未經過移轉之土地，其
      原規定地價。規定地價後，曾經移轉之土地，其前次移轉
      現值。……」、「農業用地在依法作農業使用時，移轉與
      自行耕作之農民繼續耕作者，免徵土地增值稅。」、「土
      地所有權移轉或設定典權時，權利人及義務人應於訂定契
      約之日起三十日內，檢附契約影本及有關文件，共同向主
      管稽徵機關申報其土地移轉現值。但依規定得由權利人單
      獨申請登記者，權利人得單獨申報其移轉現值。」行為時
      土地稅法第5 條第1 項第1 款、第2項、第28條、第31條
      第1 項第1 款、第39條之2 第1 項（內容同行為時農業發
      展條例第27條規定）、第49條第1項著有規定。又「（第
      1 項）依本法第39條之2 第1 項申請免徵土地增值稅者，
      依左列規定辦理。一﹑耕地：由申請人於申報土地移轉現
      值時，檢附土地登記簿謄本﹑主管機關核發之農地承受人
      自耕能力證明書影本，送主管稽徵機關。二﹑耕地以外之
      其他農業用地：由申請人於申報移轉現值時，檢附土地登
      記簿謄本﹑承受人戶籍謄本﹑繼續作農業使用承諾書，送
      主管稽徵機關。（第2 項）前項土地登記簿謄本如無法證
      明土地使用分區者，應檢附都市計畫土地使用分區證明或
      都市計畫外證明文件。（第3 項）第1 項第2 款之承受人
      ，以其戶籍謄本記載之職業為農民者為限。」、「主管稽
      徵機關接到法院通知之有關土地拍定或承受價額等事項後
      ，除應於7 日內查定應納土地增值稅並填掣土地增值稅繳
      納通知書註明法院拍賣字樣，送請執行法院代為扣繳外，
      並應查明該土地之欠繳土地稅額參加分配。」且為行為時
      土地稅法施行細則第58條（內容同行為時農業發展條例第
      15條規定）、第61條所明定。是行為時土地稅法施行細則
      第58條規定（即農業發展條例施行細則第15條）所指申請
      免徵土地增值稅之申請人，係指申報移轉現值之土地所有
      權移轉權利人及義務人甚明。
（三）如前所述，稅捐稽徵法第28條規定係以「納稅義務人」為
      退稅申請人，並經財政部98年2 月10日台財稅字第098045
      05760 號函釋：「納稅義務人就適用法令錯誤或計算錯誤
      所溢繳之稅款，自繳納之日起逾5 年提出具體證明向稅捐
      稽徵機關申請退還者，稅捐稽徵機關應詳予查明係因納稅
      義務人自行適用法令錯誤或計算錯誤，或因稅捐稽徵機關
      適用法令錯誤、計算錯誤或其他可歸責於政府機關之錯誤
      致溢繳稅款後，依稅捐稽徵法第28條修正條文規定辦理，
      不得逕以已逾5 年之退還稅款期限而拒絕受理。……準此
      ，於稅捐稽徵法第28條規定修正生效前，納稅義務人因稅
      捐稽徵機關適用法令錯誤、計算錯誤或其他可歸責於政府
      機關之錯誤，致溢繳稅款者，不論該案件是否經行政救濟
      確定，均有修正後第2 項規定之適用。」在案；而財政部
      93年12月14日台財稅字第09304562940 號令釋：「法院拍
      賣土地之價款，已扣繳土地增值稅，嗣後如有就該拍賣土
      地申請適用減免、自用住宅用地稅率及不課徵土地增值稅
      ，致有應退還之稅款時，該退稅款係屬拍賣所得價金之一
      部，應交由執行法院重行分配給債權人。」解釋上同係以
      有權申請退稅者之申請為前提。查系爭土地增值稅之納稅
      義務人，依前揭土地稅法第5 條第1 項第1 款規定，乃土
      地所有權移轉義務人即訴外人宋小花並非原告，是原告提
      起本件訴訟，已不符該稅捐稽徵法第28條規定之要件。
（四）且按「因不服中央或地方機關之行政處分而循訴願或行政
      訴訟程序謀求救濟之人，依現有之解釋判例，固包括利害
      關係人而非專以受處分之人為限，所謂利害關係乃指法律
      上之利害關係而言，不包括事實上之利害關係在內。」最
      高行政法院75年判字第362 號判例著有明文。人民對行政
      機關之違法處分提起行政訴訟，必其受損害之權利與主張
      違法之行政處分有直接之因果關係始得為之（最高行政法
      院78年度判字第475 號判決參照）。而行政處分如僅針對
      處分相對人而產生類似債法上的效力時，因第三人不受該
      行政處分之拘束，處分相對人接受行政處分之結果，在日
      常經驗法則上，不一定導致第三人之權利或法律上利益受
      到影響，縱使導致第三人之權利或法律上利益受到影響，
      亦係該行政處分之間接效果，且係因處分相對人履行該行
      政處分所課予之義務之事實行為所造成，第三人就該行政
      處分亦僅能認具有事實上之利害關係，即難認為第三人之
      權利或法律上利益，因該行政處分之作成而受到侵害。而
      提起行政訴訟法第5 條第2 項之課予義務訴訟，即以主張
      其權利或法律上利益，因行政機關違法之不為行政處分，
      或拒為行政處分而受損害為要件，此乃學說上所稱原告必
      須具有「訴訟權能」，其提起訴訟始能謂適格。本件縱原
      告於行為當時乃訴外人宋小花之債權人，然訴外人宋小花
      所有系爭土地因拍賣而被課徵土地增值稅，系爭土地增值
      稅課稅處分之受處分人既為宋小花，繳納土地增值稅者亦
      為宋小花，前已述及，則系爭土地增值稅處分雖致使原告
      之債權因執行系爭土地結果所得分配之價金相對減少，而
      受影響，然此係因受處分人履行該納稅義務之事實行為所
      造成，為該課稅處分之間接效果，直接受損害者係土地所
      有權人，對於居於債權人地位之原告而言，系爭土地增值
      稅之課徵，使債務人可供清償之金額減少，因此受償金額
      減少，致影響原告債權受分配之金額者，乃間接發生之損
      害，並非其權利或法律上之利益直接受損，僅能認其具有
      經濟上之利害關係（最高行政法院94年度判字第904 號判
      決及98年度判字第318 號判決意旨參照），原告就該課稅
      處分僅具事實上之利害關係，難認其權利或法律上利益因
      而受侵害，原告對該課稅處分結果，並無權利或法律上之
      利益直接受損；況如前述，系爭土地增值稅繳納當時之上
      述土地稅法施行細則第58條（農業發展條例施行細則第15
      條內容相同）規定所指申請免徵土地增值稅之申請人，係
      指申報移轉現值之土地所有權移轉權利人及義務人，並無
      納稅義務人之債權人得為免徵土地增值稅申請之規定，是
      亦不得以該等規定無明文排除債權人得為申請之明文，即
      謂債權人亦係有權申請者。是原告以原課稅處分違法為前
      提，提起本件課予義務訴訟，其當事人亦不適格。至原告
      為系爭被駁回之申請案之當事人，與其實體上得否為系爭
      請求退稅之當事人適格乙節，所涉不具同一性；而司法院
      釋字第346 、474 號解釋內容均與本案無關；另最高行政
      法院95年度判字第1843、1666號判決等亦未具體肯認於此
      債權人有何法律上之請求權可資行使。是原告主張：其對
      被告以「所請無法辦理」為由拒不作成「退稅」之處分，
      提起行政爭訟，訴願機關認原告以事實上利害關係人地位
      對課稅處分提出訴願，欠缺權利保護要件及當事人不適格
      ，乃認定事實，適用法令有誤云云，並非可採。
（五）復按行政訴訟法第5 條第2 項規定所謂「依法申請之案件
      」係指人民依據法令之規定，有向機關請求就某一特定具
      體之事件，為一定處分之權利者而言，單純陳情、檢舉、
      建議或請求等，則不包括在內，是若非人民依法申請之案
      件，即不得據以提起訴願及課予義務之訴訟。故法令如未
      賦予人民有公法上請求行政機關為行政處分之權利，人民
      逕向行政機關請求，性質上僅是促使行政機關發動職權，
      並非屬於「依法申請之案件」，行政機關對該請求之人民
      並不負有作為義務，即令其未依人民請求而發動職權，該
      人民亦無從主張其有權利或法律上利益受損害。而行政程
      序法第34條但書亦僅係有關行政機關開始行政程序之規定
      ，同法第35條亦只係有關當事人向行政機關提出申請之方
      式規定，均未賦予人民何實體法上之請求權；換言之，因
      人民申請而開始行政程序與所為之申請應否准許，即依法
      申請與申請是否合乎實體規定要件而應被准許，乃屬二事
      ，對於不合法律實體規定要件之申請，行政機關縱受理而
      開啟行政程序，依法仍應駁回其申請；而行政程序法第34
      條、第35條規定，皆非行政訴訟法第5 條所指之實體請求
      規定，是不能為原告提起本件訴訟之實體上申請權或請求
      權依據。原告主張：依行政程序法第34條及第35條規定，
      原告得為自己利益申請被告作成免稅及退稅之行政處分，
      被告認原告無申請權，不符該等規定云云，洵有誤解，不
      足採信。
（六）再按最高行政法院80年6 月12日庭長評事聯席會議，就抵
      押權人可否代位債務人申請免徵土地增值稅一節決議略謂
      ：「依農業發展條例第27條（89年1 月26日修正前）規定
      ，合於該條例所定免稅要件者，當然發生免稅效果，本無
      待人民之申請。同條例施行細則第15條規定並非關於發生
      免稅效果之規定。抵押權人（債權人）代位債務人（原土
      地所有權人）申請，僅在促使稅捐稽徵機關注意，不得對
      土地課徵土地增值稅而已，並非代位債務人行使免稅之權
      利，不生可否行使代位權之問題。」等語，依其意旨，債
      權人依農業發展條例第27條（行為時土地稅法第39條之2
      第1 項規定相同）規定向稅捐稽徵機關申請免稅，僅生促
      使稽徵機關注意有無免稅規定之適用，且依該規定合於免
      徵要件者，當然發生減徵效果，尚無待人民之申請，足認
      債權人之申請，僅在促使稅捐稽徵機關注意減徵土地增值
      稅而已，並非其有請求稅捐稽徵機關減徵土地增值稅之公
      法上權利，而是否減徵乃稅捐稽徵機關之職權；至財政部
      68年9 月26日台財稅第36794 號函釋：「查不動產登記係
      屬地政機關業務，稅捐稽徵機關既非不動產登記機關，自
      無權受理禁止不動產移轉登記案件，倘納稅人所申報之土
      地現值及房屋契稅，係符合土地稅法及契稅條例之規定，
      稽徵機關自不得拒絕受理。」仍係指對納稅義務人所為之
      申報不得拒絕受理，原告僅係納稅義務人之債權人，要無
      促請被告依職權為系爭退稅之權利，是該函釋亦無足為有
      利原告之論據。
（七）末按「機關內部單位處理公務，基於授權對外行文時，由
      該單位主管署名，蓋職章，其效力與蓋用該機關印信之公
      文同。」、「機關公文蓋用印信或簽署及授權辦法，除總
      統府及五院自行訂定外，由各機關依其實際業務自行擬訂
      ，函請上級機關核定之。」為公文程式條例第3 條第3 項
      及第4 項所明定。又「查『公文程式條例』第3 條第4 項
      規定，由各機關依其實際業務自行擬訂公文蓋用印信或簽
      署及授權辦法，並未強制規定應予訂定。復因『文書處理
      手冊』已就蓋印及簽署訂有應注意事項，目前各機關均參
      照上開規定辦理，……」且經行政院95年3 月15日院臺秘
      字第0950011370號函釋有案。再「本處設下列課、室、分
      處，分別掌理有關事項：……十一楊梅分局：掌理楊梅、新
      屋等二鎮（鄉）各項稅捐稽徵等事項。」桃園縣政府地方
      稅務局組織規程第4 條著有規定；而系爭土地增值稅課稅
      標的坐落桃園縣龍潭鄉○○○段463-67地號土地，其相關
      土地增值稅之核計及溢繳之退還，即經授權由被告所屬大
      溪分局掌理。故原告前於98年4 月13日向被告所屬大溪分
      局為本件申請（見原處分卷第48頁），經被告所屬大溪分
      局於98年7 月28日桃稅溪土字第0980058835號函蓋用該分
      局主管職章，為否准之意思表示（見本院卷第10頁），其
      效力即與蓋用被告印信之公文同，該分局所為之意思表示
      ，乃視同被告之行政處分；核此見解且與原告所提之最高
      行政法院71年度判字第1106號判決：「被徵收土地之所有
      人對於有關徵收土地之處分有所不服，欲循行政爭訟程序
      謀求救濟時，應以有核准職權之機關為原處分機關」內容
      無扞格。原告主張：被告所屬大溪分局乃被告內部單位，
      不得以其名義對外為准駁之意思表示，是被告所屬大溪分
      局以上開函作成之原處分乃不當，應予撤銷云云，容有誤
      解，亦無可取。
六、綜上所述，原告並非系爭土地增值稅之納稅義務人，縱其於
    系爭土地拍賣當時，乃債務人即訴外人宋小花之債權人，惟
    有關系爭土地移轉時，應否免徵土地增值稅，其亦無權利或
    法律上利益受侵害，而無何公法上權利得請求被告應予免徵
    系爭土地增值稅，並辦理退稅。從而，原告提起本件課予義
    務訴訟，為無理由，應予駁回。
七、本件事證已臻明確，原告並無實體法上申請及請求依據，則
    其關於申請期間或請求時效，暨系爭土地是否應予免徵土地
    增值稅之爭議，核與判決結果不生影響；又兩造其餘攻擊防
    禦方法均與本件判決結果不生影響，故不逐一論述，併此敘
    明。
據上論結，本件原告之訴為無理由，爰依行政訴訟法第98條第1
項前段、第218 條、民事訴訟法第385 條第1 項前段，判決如主
文。
中    華    民    國    99    年    3    月    23     日
            臺北高等行政法院第一庭
                            審判長法  官  王立杰
                                  法  官  洪遠亮
                                  法  官  許麗華
上為正本係照原本作成。
如不服本判決，應於送達後20日內，向本院提出上訴狀並表明上
訴理由，如於本判決宣示後送達前提起上訴者，應於判決送達後
20日內補提上訴理由書（須按他造人數附繕本）。
中    華    民    國    99    年    3    月    23     日
                                  書記官  林淑盈


司法院資訊處製作；財團法人民間司法改革基金會備份。
